臺灣高雄地方法院民事判決　　　　　　 95年度簡上字第228號
上　訴　人　甲○○
被　上訴人　台南縣左鎮鄉農會
訴訟代理人　乙○○
當事人間債務人異議之訴事件，上訴人對於民國95年6 月27日本
院高雄簡易庭民國94年度雄簡字第6944號第一審簡易判決提起上
訴，本院於民國96年9 月10日言詞辯論終結，判決如下：
  主  文
上訴駁回。
第二審訴訟費用由上訴人負擔。
  事實及理由
一、按訴狀送達後原告不得將原訴變更或追加他訴，但擴張或減
    縮應受判決事項之聲明者不在此限，又按訴之變更或追加，
    非經他造同意，不得為之。但第255 條第1 項第2 款至第6
    款情形，不在此限。民事訴訟法第255 條第1 項第3 款、第
    446 條第1 項但書分別定有明文。上訴人於原審請求撤銷被
    上訴人就本院94年度執字第42141 號債權人即被上訴人與債
    務人即上訴人等間強制執行事件之（下稱系爭執行事件）執
    行程序，被上訴人不得再憑台灣台南地方法院（下稱台南地
    院）80年3 月15日79南院執妥3929字第14342 號（下稱系爭
    第一份債證）及93年2 月3 日南院慶93執簡字第4318號債權
    憑證（下稱系爭第二份債證），對上訴人強制執行。嗣於本
    院請求被上訴人在第一審之訴，其中系爭第一份債證所載債
    權額本金新台幣（下同）366, 756元及利息、違約金，逾本
    金188,022 元及利息、違約金；暨其中系爭第二份債證所載
    債權額117,512 元，逾45,515元之強制執行程序均應撤銷；
    核屬減縮應受判決事項之聲明，合於前揭明文規定，先予敘
    明。
二、上訴人主張：被上訴人依台南地院78年5 月10日南院執新21
    27字第18573 號債證，向法院聲請強制執行，經台南地院於
    78年8 月9 日以78年度執字第3081號執行受償35,382元，又
    據台南地院以79年度執字第3929號強制執行結果拍賣無實益
    ，於80年3 月15日發給系爭第一份債證，再經台南地院於80
    年5 月14日以80年度執字第1671號執行受償143, 352元，復
    於94年5 月18日聲請強制執行，經本院於94年8 月9 日以94
    年度執字第2560 9號強制執行事件執行無效果，嗣聲請本院
    以系爭執行事件，在上訴人存於台灣銀行苓雅分行之公務員
    退休優惠存款（下稱台銀優惠存款）本金36 6,756元，及自
    80年5 月15日起至清償日止按年息11% 計算之利息，暨按上
    開利率20% 計算之違約金範圍內，予以扣押。另被上訴人依
    台南地院78年5 月10日78年度執字第2126號強制執行後發給
    南院執新2126字第18574 號債證，於78年8 月9 日以78 年
    執度字第3081號執行受償17,003元，又於80年5 月14日以80
    年度執字1671號執行受償54,994元，再經台南地院以93 年
    度執字第4318號強制執行結果無效，而據該院於93年2 月3
    日發給系爭第二份債證，嗣被上訴人復依系爭第二份債證聲
    請強制執行，並經本院以系爭執行事件核發執行命令，在債
    權本金117,512 元範圍內，扣押上訴人存於台銀優惠存款。
    惟被上訴人前就上開債務已允諾清償時先抵充本金，故之前
    強制執行程序已受償之金額應先抵充本金，於抵充後，原第
    一筆欠款366, 756元（下稱第一筆債權）之本金，已減為
    143, 352元；另一筆117, 512元（下稱第二筆債權，下合稱
    系爭借款）之本金已全數受償，又縱令未全部受償，該系爭
    執行名義請求權亦已罹於時效，被上訴人不得再對上訴人執
    行，其執行程序應予撤銷等情；爰依強制執行法第14條第1
    項規定，提起本訴等情。聲明：系爭執行事件之執行程序應
    予撤銷。經原審為上訴人部分勝訴判決，上訴人就其敗訴部
    分聲明不服，除援用原審主張及陳述外，並補稱：訴外人即
    前農會總幹事嚴榮軒於77年間有同意伊還款先抵充本金。故
    就欠款歷次清償結果，第一筆債權僅餘本金188,022 元，第
    二筆債權則僅餘本金45,515元未償等情。並就上訴聲明減縮
    為：原判決如後開第二項不利於上訴人部分廢棄。前開廢棄
    部分，被上訴人在第一審之訴，其中系爭第一份債證所載債
    權額本金366,756 元及利息、違約金，逾本金188,022 元及
    利息、違約金；暨其中系爭第二份債證所載債權額117,512
    元，逾45,515元之強制執行程序，均應撤銷。
三、被上訴人則以：上訴人並未負責繳款系爭借款之本息，其不
    可能與被上訴人協商清償，縱有協商，亦需經被上訴人信用
    部主任准許並製作書面核可，而且系爭借款之債務人就之前
    執行受償及分配表之制作，均未曾以先抵充本金為由提出異
    議等語置辯。嗣因上訴人就其敗訴部分提起上訴（被上訴人
    就敗訴部分未提起上訴），除援用原審之主張及陳述外，並
    補稱：本件借款與本院94年度訴字第1880號案件（下稱前案
    ）是不一樣的借款等語資為抗辯。於本院聲明：上訴駁回。
四、兩造不爭執事項如下，並有台南地院78年5 月10日南院執新
    2127字第18573 號債證、80年3 月15日79南院執妥字第1434
    2 號債證及93年2 月3 日南院慶93執簡字第4318號債證上所
    載系爭借款歷次強制執行之情形附卷可佐；又經本院依職權
    調閱台南地院79年度執字第3929號、80年度執字第1671號、
    93年度執字第4318號及本院94年度執字第25609 號民事執行
    卷宗核閱屬實，堪可認定。
   (一)、第一筆債權係訴外人東陳彩鳳所借，經台南地院78年執
       字第3081號拍賣受償33,244元，及同院80年執字第1671
       號執行受償143,352 元。
   (二)、第二筆債權原借款人陳進財積欠本金188,088 元，經台
       南地院78年執字第3081號執行受償17,003元，又經同院
       80年執字第1671號執行受償54,994元。
五、兩造爭執事項：
   (一)、上開不爭執事項執行後，分配金額應如何抵充系爭借款
       之債權？被上訴人是否同意分配受償金額先抵充系爭借
       款本金之約定？
   (二)、系爭借款之本金餘額各為多少？上訴人主張主張第一筆
       債權僅餘本金188,022 元，第二筆債權僅餘本金45,515
       元，有無理由？
六、本院之判斷意見：
   (一)、上開不爭執事項執行後，分配金額應如何抵充系爭借款
       之債權？被上訴人是否同意分配受償金額先抵充系爭借
       款本金之約定？
     1.按執行名義成立後，如有消滅或妨礙債權人請求之事由
       發生，債務人得於強制執行程序終結前，向執行法院對
       債權人提起異議之訴，強制執行法第14條第1 項前段定
       有明文。是依強制執行法第14條第1 項規定提起債務人
       異議之訴，須主張執行名義成立後，有消滅或妨礙債權
       人請求之事由發生，始得為之。經查，被上訴人以上訴
       人於94年8 月15日以系爭第一份債證及系爭第二份債證
       為執行名義，據以向本院聲請對上訴人之財產強制執行
       ，經本院以系爭執行事件強制執行中等情，業據上訴人
       提出系爭執行事件執行命令1 份為證，並經本院調取本
       院94年度執字第42141 號給付借款事件執行卷查閱屬實
       ，且為兩造所不爭執，自堪信此部分之事實為真實。
    2.次按主張法律關係存在之當事人，僅須就該法律關係發生
      所須具備之特別要件，負舉證之責任，至於他造主張有利
      於己之事實，應由他造舉證證明；最高法院48年台上字第
      887 號判例意旨參照。本件上訴人對於被上訴人主張系爭
      債權請求權之真正，並不爭執，而上訴人主張部分欠款已
      因嚴榮軒於77年間同意先抵充清償本金而消滅云云，既為
      被上訴人所否認，依上開說明，自應由上訴人負舉證責任
      。經查，嚴榮軒在訴訟前已死亡之事實，為兩造所不爭執
      ，而按上訴人主張嚴榮軒曾同意將來系爭借款還款時，優
      先抵充本金云云，既沒有書面約定以實其說，亦無從傳喚
      嚴榮軒到庭作證，以釐清其真實性，自難遽採。次查，證
      人東正義雖曾於前案中證稱嚴榮軒同意，系爭借款將來受
      償金額得先行抵充債權本金云云，惟東正義是東陳彩鳳之
      夫，於第一筆債權中，為連帶保證人，就該債權既為利害
      關係人，證述之詞難免有偏頗之情，自難遽為有利於上訴
      人之認定；又被上訴人前於78年、80年間曾就債務人東陳
      彩鳳及東勉三財產（即東陳彩鳳之公公）為執行受償，而
      按上訴人陳稱嚴榮軒於77年間曾同意就系爭借款還款先抵
      充本金，倘若屬實，則依上訴人所述（見96年9 月10日言
      詞辯論筆錄，本院卷第90頁），東陳彩鳳、東正義、東勉
      三等人既均知嚴榮軒前於77年間即同意還款時，先抵充本
      金之事，且台南地院於執行分配系爭借款受償額時，並未
      以受償額優先抵充本金，致本金數額未因清償而減少等情
      ，衡之常情，彼等自應於上開執行程序中提出異議，或為
      相關之主張，乃其等就優先抵充本金之悠關個人權益之有
      利事實，竟未曾在如前所述78及80年度之執行受償程序中
      ，提出任何異議，此有台南地院78年度執字第3081號及80
      年度執字第1671號強制執行金額計算書分配表（見本院卷
      第30-32 頁、58-60 頁）及本院依職權調閱前開執行案卷
      附卷足參，並為上訴人所不爭執，故東勉三前案所為上開
      證述，即難遽採！況東勉三縱於前案借款中證述嚴榮軒曾
      同意還款先抵充本金乙節，惟查，系爭借款都是被上訴人
      之信用部的貸放款，至前案借款則係被上訴人農會供銷部
      之貨款，二者借款性質與部門都不一樣，且為不同筆借款
      ，自難執前案中還貸之事由，比附援引於本件還款條件，
      綜前所述，東勉三之證述，益難採信。末者，上訴人既無
      法舉證證明被上訴人曾同意受償金額先抵充本金之約定，
      則其前開主張云云，自不足採。
 (二)、系爭借款之受償餘額為多少？上訴人主張第一筆債權僅餘
     本金188,022 元，第二筆債權僅餘本金45, 515 元，有無
     理由？按清償人所提出之給付，應先抵充費用，次充利息
     ，次充原本，民法第323 條前段定有明文。系爭借款於歷
     次執行金額中，第一筆債權債務人東陳彩鳳原借款40萬元
     ，經台南地院78年度執字第3081號執行程序中受償33,244
     元，尚餘本金366,756 元，嗣被上訴人持系爭第一份債證
     於80年3 月23日聲請強制執行，經台南地院以80年度執字
     第1671 號 執行，於80年5 月14日分配受償143,352 元，
     依該次分配表分配計算，尚餘本金366, 756元未受償，有
     分配表（見本院卷第30-32 頁）在卷足稽；至第二筆債權
     債務人陳進財原借款30萬元，僅清償部分本金，尚欠
     188,088 元，經台南地院78年度執字第2126號強制執行後
     發給南院執新2126字第18574 號債證，被上訴人持系爭第
     二份債證，於78年8 月9 日聲請該院以78年度執字第3081
     號執行，受償17,003元（含執行費1,276 元），再於80年5
     月14日聲請該院以80年度執字第1671號執行，受償54,994
     元（含執行費145 元），再經該院於93年2 月3 日發給南
     院慶93執簡字第4318號債證，該債權尚餘本金為117,512
     元【188, 088- （17,003- 1,276）-（54,994-1 45） ＝
     117,512 】，經本院依職權調閱執行卷查明屬實，有債證
     等在卷可稽，洵堪認定。從而，上訴人主張第一筆債權僅
     餘本金188, 022元，第二筆債權僅餘本金45, 515 元云云
     ，即屬無據。
七、綜上所述，上訴人主張被上訴人提出之系爭借款，於執行名
    義成立後有部分消滅被上訴人債權之事由發生，依強制執行
    法第14條第1 項規定，提起本件債務人異議之訴，洵屬無據
    。原審因而為上訴人敗訴之判決，並無違誤，上訴人上訴意
    旨，仍執陳詞，指摘原判決不當，求予廢棄改判，為無理由
    ，應予駁回。
八、本件事證已臻明確，兩造其餘主張及舉證，核與本件判決結
    果無影響，爰不逐一論述，併此敘明。
九、據上論結，本件上訴為無理由，依民事訴訟法第436 條之1
    第3項、第449條第1項、第78條，判決如主文。
中    華    民    國    96    年    9     月  24      日
                  民事第六庭   審判長 法  官  李昭彥
                                      法  官  毛妍懿
                                      法  官  陳銘珠
以上正本證明與原本無異。
本判決不得上訴。
中　　華　　民　　國　　96　　年　　9 　　月　　24　　日
                                      書記官  劉音利
